【裁判字號】    97,上更(一),256
【裁判日期】    980113
【裁判案由】    恐嚇取財
【裁判全文】
臺灣高等法院臺中分院刑事判決      97年度上更(一)字第256號
上  訴  人
即  被  告  戊○○
                    號
                    （現於臺灣臺中監獄執行中）
指定辯護人  本院公設辯護人乙○○
上  訴  人
即  被  告  丙○○
                    （現於臺灣臺中監獄執行中）
選任辯護人  陳明發律師
上列上訴人因恐嚇取財案件，不服臺灣臺中地方法院96年度訴字
第4809號中華民國97年3月5日第一審判決（起訴案號：臺灣臺中
地方法院檢察署96年度偵字第25915、26364號），提起上訴，經
判決後，由最高法院發回更審，本院判決如下：
    主  文
原判決關於戊○○、丙○○共同強盜丁○○部分撤銷。
戊○○共同意圖為自己不法之所有，以恐嚇使人將本人之物交付
，未遂，累犯，處有期徒刑壹年。
丙○○共同意圖為自己不法之所有，以恐嚇使人將本人之物交付
，未遂，處有期徒刑拾月。
    事  實
一、戊○○有竊盜、違反毒品危害防制條例、替代役條例等前科
    ，另於民國93年間因竊盜及搶奪案件，經法院分別判處有期
    徒刑1年2 月及7月，並定應執行刑為有期徒刑1年7月確定，
    於95年1月2日縮短刑期執行完畢。
二、戊○○、丙○○共同基於意圖為自己不法所有之犯意聯絡，
    於96年10月15日晚間9時許，由戊○○騎乘車牌號碼IZZ-513
    號機車附載丙○○（起訴書誤載為丙○○搭載戊○○），並
    由丙○○（起訴書誤載為戊○○）手持西瓜刀1把（另1把西
    瓜刀當時放置於戊○○所騎乘機車之腳踏板上）在臺中縣龍
    井鄉○○村○○路與中興路口之產業道路，見丁○○1 人騎
    乘機車形單可欺，戊○○即駕車尾隨在丁○○後方，由丙○○揮動手中之西瓜刀，並以台語揚稱「停、停、停，你不要
    跑，你跑不掉」等語，欲攔下丁○○，惟丁○○受到驚嚇而
    心生畏怖，惟尚未達不能抗拒之程度，旋即在前方路口迴轉
    ，加速逃離現場，戊○○、丙○○因此未能得逞。
三、案經臺中縣警察局烏日分局報告臺灣臺中地方法院檢察署檢
    察官偵查起訴。
    理  由
壹、證據能力部分：
    按被告以外之人於審判外之言詞或書面陳述，除法律有規定
    者外，不得作為證據；又被告以外之人於審判外之陳述，雖
    不符合同法第159條之1至第159條之4之規定，但經當事人於
    審判程序同意作為證據，法院審酌該言詞陳述或書面陳述作
    成時之情況，認為適當者，亦得為證據。當事人、代理人或
    辯護人於法院調查證據時，知有第159條第1項不得為證據之
    情形，而未於言詞辯論終結前聲明異議者，視為有前項之同
    意，刑事訴訟法第159條第1項及第159條之5分別定有明文。
    查本判決下列所引用之各該被告以外之人於審判外之陳述（
    包含書面陳述），雖均屬傳聞證據，惟上訴人即（被告）被
    告蔡承軒、黃一平、辯護人及檢察官於本院審理時均表示無
    意見而不予爭執，且迄至言詞辯論終結前亦未再聲明異議，
    本院審酌上開證據資料製作時之情況，尚無違法不當及證明
    力明顯過低之瑕疵，亦認為以之作為證據應屬適當，故揆諸
    前開規定，爰逕依刑事訴訟法第159條之5規定，認前揭證據
    資料均有證據能力，合先敘明。
貳、實體部分：
一、上開犯罪事實，業據被告戊○○、丙○○於警詢、偵查中、
    原審及本院審理時均坦承不諱，並經證人即被害人丁○○於
    96年11月4日警詢、97年12月30日本院審理時證述明確。
二、按刑法第346 條之恐嚇取財罪之恐嚇行為，係指以將來惡害
    之通知恫嚇他人而言，受恐嚇人尚有自由意志，不過因此而
    懷有恐懼之心，故與強盜罪以目前之危害脅迫他人，致喪失
    自由意志不能抗拒者不同（最高法院67年台上字第542 號判
    例、91年度台上字第1833號判決意旨參照）。又按刑法上強
    盜罪與恐嚇取財罪之區別，係以被告對被害人施用威嚇之程
    度為準，如其程度足以壓抑被害人之意思自由，至使不能抗
    拒而為財物之交付者，始屬強盜罪，反之，如其程度尚不足
    以壓抑被害人之意思自由，被害人並非不能抗拒，而係能抗
    拒而不抗拒，其交付財物與否，儘有自由斟酌之餘地者，則
    僅應成立恐嚇取財罪（最高法院30年上字第668 號判例、74
    年度台上字第5485號判決、87年度台上字第2278號判決意旨
    參照）。再刑法上恐嚇取財與強盜罪，同以意圖為自己或第
    三人不法所有為主觀違法要件，其所異者，在實施之手段不
    同；恐嚇取財罪，係以將來之惡害通知被害人使其生畏怖心
    ，或以現時之危害通知被害人，縱使施以強暴或脅迫，苟此
    等強制行為，並未至使被害人達不能抗拒之程度，亦即其意
    思自由尚未達喪失者，即屬相當；強盜罪則以目前危害或施
    用強暴、脅迫等不正方法至使被害人不能抗拒，亦即其意思
    自由已喪失之程度者，始足當之（參見最高法院80年度台上
    字第1591號判決意旨）。又強盜罪所施用之強暴脅迫，須足
    使被害人喪失意思自由，並達於不能抗拒之程度，始足當之
    。至其是否已達於使人不能抗拒之程度，則應就客觀具體之
    情狀加以判斷（參見最高法院71年度台上字第1040號判決意
    旨）。經查，證人丁○○於警詢時陳稱：「我是於96年10月
    15日晚間21時許，在臺中縣龍井鄉○○村○○路與中興路口
    附近產業道路，遭2 名陌生男子騎乘重機車尾隨我身後並由
    其後座男子手持西瓜刀，喝令我停下來在路邊，當時我看情
    況不對，就加速往前行駛。該2 名騎乘機車手持西瓜刀的歹
    徒向我揮舞，並以台語口音恐嚇我說『你不要跑，你跑不掉
    』，於是我在前方路口轉彎處緊急煞車後立即迴轉，當時我
    因十分驚嚇但隨後有撥打110 報案。我個人財物上沒有損失
    」等語（見臺中縣警察局烏日分局00000000號警卷第22頁）
    、於本院97年12月30日理時證稱：「（現在場的被告有2 人
    ，是何人拿西瓜刀？）我認不出來，而且他們戴帽子帶口罩
    我看不清楚。（拿西瓜刀的人動作？）當時他拿刀揮舞，叫
    我停下來。（你有無停下車？）沒有，我繼續騎。（你當時
    會怕？）當然會。（你當時如何脫離現場？）我住在烏日快
    7 年，對當地相當熟悉，我就在轉彎的地點緊急剎車趕快迴
    轉，往回騎，脫離現場，結果他們2 人就往前騎，我當時沒
    有喊救命，因為現場都沒有其他人。（你當時身上有無財物
    ？）有的，我皮包裡面有錢。（當時他們跟你喊話時，口氣
    如何？）講得很大聲，我聽得很清楚，口氣不是很友善。（
    他們喊話的內容？）他們說停、停、停下來，他們一邊喊一
    邊手上拿著東西比畫，我當時看不清楚他們手上拿的是什麼
    東西，只知道是長長長的咖啡色。（你迴轉時，他們的機車
    距離你多遠？）他們已經超過我了，他們車子剛超過我，我
    就剎車迴轉。（被告2 人還沒有超過你車子的時候，你才緊
    急剎車迴轉，或被告已經超過你的車子，你才剎車迴轉？）
    因為我對烏日路很熟悉，我當時就決定他們超過我的時候，
    我就要剎車迴轉。」等語，則依被告戊○○、丙○○所為情
    狀觀之，其等固有1 人持刀實施強暴、脅迫手段，惟其等係
    駕車尾隨在被害人丁○○後方，而在2 車行進之中，丙○○
    在被害人後方揮動手中之西瓜刀，並以台語揚稱「停、停、
    停」、「你不要跑，你跑不掉」等語，客觀上尚難認已達足
    以壓抑被害人抗拒之程度，且被害人丁○○受到驚嚇旋即在
    前方路口迴轉，並加速逃離現場，可知被害人丁○○當時應
    無喪失意思自由之情事；而被告戊○○、丙○○見被害人丁○○迴轉逃離之際，並無加速追趕或有何壓制被害人丁○○
    抗拒之行徑，足徵被告2 人雖持客觀上足以對人之生命、身
    體造成危害之西瓜刀追趕被害人丁○○，惟被告2人 並未將
    被害人丁○○置於己力之控制下，而完全壓抑被害人丁○○
    之抗拒能力。從而，被害人丁○○於遭受被告持西瓜刀自後
    趕施以恫嚇時，仍有自由斟酌之餘地，亦即身體或精神上尚
    非處於不能抗拒之程度，依前揭判決要旨之說明，被告2 人
    所為應屬恐嚇取財，尚未至不能抗拒之強盜程度甚明。綜上
    所述，本案事證已臻明確，被告戊○○、丙○○恐嚇取財之
    犯行洵堪認定，應予依法論科。
三、核被告戊○○、丙○○所為，均係犯刑法第346條第3項、第
    1 項之恐嚇取財未遂罪。又被告戊○○、丙○○所為尚未達
    使被害人丁○○至不能抗拒之程度，尚難以強盜罪相繩，已
    如前述；公訴意旨認被告戊○○、丙○○所為係犯刑法第33
    0條第2項、第1 項之加重強盜未遂罪，尚有誤會，惟上開恐
    嚇取財罪與強盜罪之罪質相同，基本構成要件共通，於未侵
    害事實同一性之下，應予變更起訴法條。被告戊○○、丙○○就上開犯行間，有犯意聯絡與行為分擔，為共同正犯。被
    告戊○○、丙○○2 人著手於恐嚇取財行為之實行而不遂，
    為未遂犯，依刑法第25條第2 項規定，按既遂犯之刑度減輕
    其刑。另被告戊○○有如事實欄所示之前案紀錄，有前揭本
    院被告前案紀錄表1份在卷可稽，其於有期徒刑執行完畢5年
    內，故意再犯本件有期徒刑以上之罪，為累犯，應依刑法第
    47條第1項之規定加重其刑，並依法先加後減之。
四、原審認被告戊○○、丙○○所為犯行事證明確，予以論罪科
    刑，固非無見，惟查，被告戊○○、丙○○所為犯行尚未使
    被害人丁○○之自由意志達不能抗拒之程度，原審未察，遽
    論被告戊○○、丙○○加重強盜未遂罪，即有未合。被告丙○○上訴據此指摘原判決不當，為有理由，被告戊○○提起
    上訴略謂伊所犯為預備強盜罪云云，固無理由，惟原審判決
    就此部分既有可議之處，應由本院將該部分以撤銷改判。爰
    審酌被告戊○○素行不佳，已如前述，暨被告戊○○、丙○○均正值青壯之年，竟不循正途賺取所需，而欲以上開不法
    方式牟利，對社會治安之危害甚鉅，惟衡以本件被告戊○○
    、丙○○並未取得財物、且犯後坦承犯行，態度尚佳等一切
    情狀，分別量處如主文第2、3項所示之刑。至被告戊○○、
    丙○○用以犯案之西瓜刀2 把，均未扣案，且被告戊○○於
    警詢中供稱：犯罪時所使用之西瓜刀2 把，已丟棄於臺中縣
    龍井鄉○○路與梧棲鎮○○路交界處的中港大排裡，復查無
    其他積極證據足以證明現尚存在，為免將來執行困難，不另
    為沒收之諭知，附此敘明。
據上論斷，應依刑事訴訟法第369條第1項前段、第364條、第299
條第1項前段、第300條，刑法第346條第3項、第1 項、第28條、
第25條第2項、第47條第1項、第71條第1項，刑法施行法第1條之
1，判決如主文。
本案經檢察官甲○○到庭執行職務。
中    華    民    國    98    年     1    月    13    日
            刑事第五庭    審判長法  官  趙  春  碧
                                法  官  賴  恭  利
                                法  官  何  秀  燕
上列正本證明與原本無異。
如不服本判決應於收受送達後十日內向本院提出上訴書狀，其未
敘述上訴理由者，並得於提起上訴後十日內向本院補提理由書 (
均須按他造當事人之人數附繕本)「切勿逕送上級法院」。
                                書記官  阮  正  枝
中    華    民    國    98    年     1    月    14    日


司法院資訊處製作；財團法人民間司法改革基金會備份。
